臺灣臺中地方法院民事判決　88年度重訴字第1060號
原　　　告　甲○○
訴訟代理人　張績寶律師
　　　　　　張繼準律師
上　一　人
複　代理人　江文玉律師
被　　　告　台中商業銀行股份有限公司霧峰分公司
法定代理人　蘇文裕
訴訟代理人　乙○○
上列當事人間請求確認債權不存在事件，經本院於中華民國94年
11月3日言詞辯論終結，判決如下：
    主      文
原告之訴駁回。
訴訟費用由原告負擔。
    事實及理由
甲、程序方面：
壹、原告起訴時被告之法定代理人原為丁○○，訴訟繫屬中被告
    之法定代理人已變更為蘇文裕，有被告公司民國92年10月27
    日中人事字第9472號函影本、分公司基本資料查詢表各1件
    可稽，被告法定代理人蘇文裕聲明承受訴訟，於法並無不合
    。
貳、訴狀送達後有經被告同意、擴張或減縮應受判決事項之聲明
    者，原告得變更或追加他訴；又被告於訴之變更追加無異議
    ，而為本案之言詞辯論者，視為同意變更追加，民事訴訟法
    第255條第1項第1、3款、第2項分別定有明文。原告提起本
    訴時，原聲明請求被告給付原告新台幣（下同）674萬7711
    元及自起訴狀繕本送達翌日起至清償日止之法定遲延利息（
    起訴時原另請求確認債權不存在及塗銷抵押權登記等訴訟，
    業經原告撤回）；嗣於94年5月12日提出準備書三狀，將聲
    明擴張為請求被告給付原告896萬7711元及自起訴狀繕本送
    達翌日起至清償日止之法定遲延利息；又於本院94年8月4日
    行言詞辯論時，聲明將其中222萬元之遲延利息減縮為自準
    備書三狀繕本送達翌日起算，固分別為訴之追加、變更，惟
    原告所為擴張或減縮訴之聲明，本無庸得被告之同意；且被
    告對原告訴之追加、變更並未表示異議，而為本案之言詞辯
    論，揆諸前揭法條，原告所為訴之追加、變更，應屬合法。
乙、實體方面：
壹、原告起訴主張：訴外人林婉莉前因買賣股票虧損，無力償還
    ，遂請求原告提供坐落台中縣霧峰鄉○○段南勢小段39之84
    地號土地（下稱系爭土地）作為擔保，於84年8月25日設定
    本金最高限額新台幣（下同）600萬元之第1順位抵押權予被
    告，向被告借得140萬元，詎林婉莉因投資股票買賣虧損連
    連，竟以偽刻原告印章後偽蓋、偽簽原告署押、換單為由騙
    取原告簽名、擅取所有權狀、使用前開設定抵押時影印留下
    之身分證影本等手段，冒用原告名義，先後於85年4月13 日
    、同年6月7日、同年7月4日、同年8月30日、同年9月23日、
    同年11月11日、86年3月11日、同年3月26日、同年4月16 日
    、同年9月30日，向被告借得50萬元、30萬元、250萬元、40
    萬元、340萬元、100萬元、150萬元、220萬元、600萬元、
    900萬元，並分別於85年10月1日、86年10月6日，將系爭土
    地設定本金最高限額各為300萬元、450萬元之第2、3順位抵
    押權予被告，而前開冒借之款項，除部分以借新還舊之方式
    清償前欠外，餘均經林婉莉領取使用，累計冒貸之金額高達
    900萬元，而除前揭第1筆140萬元借款外，被告未依審核放
    款程序向原告本人辦理對保及確認由原告親自簽名，即遽以
    核貸放款，不得以此對原告主張債權。嗣於87年4月間，林
    婉莉因無法支付以原告名義所借之900萬元貸款利息，經被
    告寄發對帳單後，原告始知悉上情，隨即向被告提出異議並
    提起本件訴訟，詎被告非但置之不理，妄顧自己之疏失，反
    要脅就系爭土地聲請強制執行，執意向原告求償，原告為免
    土地遭受拍賣，不得已暫繳交款項予被告，總計就遭冒貸部
    分已給付896萬7711元，被告受領款項顯無法律上原因，致
    原告受有損害；又原告雖清償遭冒貸之款項並曾簽具承諾書
    予被告，然原告不識字且為一年邁老人，不解承諾書上之意
    義，為求能塗銷系爭土地上抵押權登記，始依被告指示簽名
    ，遭冒貸款項並不因原告清償或於承諾書上簽名即可認原告
    承認而發生效力，且原告縱應受承諾書之拘束，亦僅僅針對
    「借款本金300萬元及至清償日止之利息、違約金、律訟費
    」，及「91年11月5日以後之訴訟」，亦非原告全部不得請
    求。為此爰依不當得利之法律關係提起本訴等語。並聲明：
    被告應給付原告896萬7,711元，及其中674萬7711元自起訴
    狀繕本送達翌日起，另222萬元自準備書三狀繕本送達翌日
    起，均至清償日止，按年息5%計算之利息。
貳、被告則以：原告就遭冒貸之部分，曾先後於87年10月3日、
    同年月9日清償400萬元，並於同年11月3日就剩餘500萬元聲
    請展期，當日又清償150萬元，另於同年月24日清償50萬元
    ，再於88年11月17日就餘額300萬元辦展期，復改以原告媳
    婦林妙齡擔任連帶保證人，原告又於91年11月5日清償所有
    款項並簽具承諾書同意將來不再就本案借款相關事件提起任
    何民、刑事訴訟，足見該債務業經原告承認，且兩造之糾紛
    亦因該承諾書之簽具，原告不得對被告再事請求等語資為抗
    辯。並聲明：如主文所示。
參、兩造不爭執之事實：
一、林婉莉前曾商得原告同意，由原告提供系爭土地作為擔保，
    於前揭時間設定第1順位抵押權予被告，向被告借得140萬元
    。
二、林婉莉嗣於上揭時間，以前開手段，冒用原告名義，先後向
    被告借得上述10次款項，並將系爭土地設定第2、3順位抵押
    權予被告，除部分以借新還舊之方式清償前欠外，餘均經林
    婉莉領取使用，累計冒貸之金額達900萬元。
三、原告就遭冒貸之部分，曾先後於87年10月3日、同年月9日給
    付被告400萬元，並於同年11月3日就剩下500萬元聲請展期
    ，當日又清償150萬元，嗣於同年月24日清償50萬元，再於
    88年11月17日就餘額300萬元辦展期，並以原告媳婦林妙齡
    擔任連帶保證人，復於91年11月5日簽具承諾書清償所有款
    項。
四、原告就遭冒貸部分給付予被告之金額合計為896萬7,711元。
    上述事實，本院採為判決之基礎。
肆、兩造之主要爭點：
一、遭冒貸款項，是否因原告之承認而發生效力？
二、原告就遭冒貸之款項，是否因承諾書之簽具，而不得對被告
    再行請求？
伍、得心證之理由：
一、遭林婉莉冒貸之款項，業因原告之承認而發生效力。
（一）「假冒他人之名」而為法律行為，若相對人對該被冒名之
      人有一定之聯想，意在與其發生法律關係時，原則上應類
      推適用無權代理之規定（王澤鑑著「民法總則」第483頁
      、93年12月版、三民書局經銷）。而無代理權人以代理人
      之名義所為之法律行為，係效力未定之法律行為，並非當
      然無效，得因本人之承認使其溯及於成立時發生效力（民
      法第170條參照）。
（二）林婉莉雖冒用原告名義，先後向被告貸得900萬元，惟揆
      諸前說明，林婉莉上開冒用原告名義與被告所成立之消費
      借貸契約，尚非當然無效，應類推適用無權代理之規定，
      得因被告之承認使其溯及於成立時發生效力。而原告就遭
      冒貸之部分，既曾先後於87年10月3日、同年月9日給付被
      告400萬元，並於同年11月3日就剩下500萬元聲請展期，
      當日又清償150萬元，嗣於同年月24日清償50萬元，再於
      88 年11月17日就餘額300萬元辦展期，並以原告媳婦林妙
      齡擔任連帶保證人，復於91年11月5日簽具承諾書清償所
      有款項。則依原告之上揭清償、申請展期及更換保證人等
      行為觀之，在在均顯示原告有默示承認上開遭冒名訂立消
      費借貸契約之意思表示。尤以貸款期限之申請延展，當以
      承認有此貸款存在為前提，是觀諸原告就冒貸款項二度聲
      請展期之情事，益足徵原告業已為承認之意思表示無疑。
      至於原告是否為避免系爭土地遭強制執行始為上開行為，
      姑且不論，但此僅係原告承認之動機，應不影響其承認意
      思表示之效力（縱係遭脅迫，亦須經撤銷意思表示始溯及
      失其效力；此亦與實務上就因避免強制執行，而為給付者
      ，雖於給付時，明知債務不存在，仍非不得依不當得利請
      求返還之情形有間）。
二、兩造就遭冒貸之款項，業因承諾書之簽具達成和解，原告應
    受和解契約之拘束，不得就和解前之法律關係再行主張。
（一）解釋當事人之契約，應以當事人立約當時之真意為準，而
      真意何在，應通觀全文，並斟酌立約當時情形及其他一切
      證據資料為斷定之標準，不能拘泥文字或截取書據中一二
      語，任意推解致失真意 (最高法院18年上字第1727號、19
      年上字第28號、第58號、第453號、39年台上字第1053號
      判例意旨參照）。依卷附原告於91年11月5日簽具之承諾
      書影本係記載：「立承諾書人：甲○○茲為清償台中商業
      銀行霧峰分行借款（帳號71─92667）承諾條件如下：１
      、立承諾書人借款本金新台幣300萬元及至清償日止之利
      息、違約金、律訟費；立承諾書人同意將來不再就本案借
      款相關事件提起任何民、刑事訴訟」等語，該承諾書文義
      固非通順，一時難以查悉真義所在，本院僅能斟酌承諾書
      簽具當時情形及其他一切證據資料以為斷定標準，且不能
      拘泥文字或截取承諾書中一二語，任意推解致失真意。而
      證人即簽具承諾書時在場之被告前法務催收人員簡文杰於
      本院94年9月8日行言詞辯論時證稱：「承諾書簽的時候當
      時我有在場，承諾書是霧峰分行人員擬妥的，當時我是擔
      任訴訟經辦，因為當初原告告林婉莉的案子已經在法院，
      我從地檢署，地院一直在當證人出庭，我們分行怕將來原
      告會在刑事告一段落後，會繼續告我們，丙○○是作營造
      廠，甲○○是幫他做工，因甲○○家裡發生很多事去問丙
      ○○，丙○○便建議他把田地賣掉，債務還清，丙○○便
      來找我們銀行，說願意把錢清償，然後我們銀行便塗銷抵
      押權，簽承諾書的意思，是就原告主張被冒貸的款項不能
      再對被告訴訟，應該是從頭開始的所有訴訟，承諾書是在
      丙○○他家簽的」等語，是依證人簡文杰之上開證詞，原
      告係以清償遭冒貸之款項，並同意不得再就全部冒貸款對
      被告有所請求，被告則答應塗銷系爭土地之抵押權登記作
      為條件，原告始簽具承諾書與被告達成和解。本院參諸原
      告簽具承諾書當時之時空背景，原告若非以上揭條件與被
      告達成和解，而得於其後繼續對被告訴訟，要求被告返還
      給付之款項，被告殆無同意塗銷系爭土地之可能，足徵證
      人簡文杰之證詞應屬真實可信，並得以其證詞據為認定該
      承諾書內容真義之標準。
（二）縱使遭林婉莉冒貸之款項，未因原告之承認而發生效力，
      惟稱和解者，謂當事人約定，互相讓步，以終止爭執或防
      止爭執發生之契約；和解有使當事人所拋棄之權利消滅，
      及使當事人取得和解契約所訂明權利之效力，民法第736
      條、第737條分別定有明文。和解契約在法律上並非要式
      行為，契約合法成立後，兩造當事人即均應受該契約之拘
      束，縱使一造因而受不利益之結果，亦不得事後翻異，更
      就和解前之法律關係再行主張 (最高法院19年上字第1964
      號、33年上字第3343號判例意旨參照)。是以兩造就遭冒
      貸之款項，既因原告簽具承諾書達成和解，原告自應受和
      解契約之拘束，不得就和解前之法律關係再行主張，亦即
      原告就冒貸之款項不得對被告再事請求，應屬當然。
三、遭林婉莉冒貸之款項，既因原告之承認而發生效力，兩造間
    自有消費借貸關係存在，被告受領原告就遭冒貸部分給付之
    896萬7,711元，應非無法律上原因；且在兩造達成和解後，
    原告就冒貸之款項亦不得對被告再事請求。從而原告本於不
    當得利之法律關係提起本訴，求為判決如聲明所示，為無理
    由，應予駁回。
陸、本件事證已臻明確，兩造其餘之攻擊、防禦方法於判決結果
    已無影響，無一一論述之必要，併此敘明。
柒、訴訟費用負擔之依據：民事訴訟法第78條。
中　　華　　民　　國　　94　　年　　11 　月　　17 　日
                  民事第二庭    法  官  劉長宜
正本係照原本作成。
如對本判決上訴，須於判決送達後20日內向本院提出上訴狀（須
附繕本）。
中　　華　　民　　國　　94　　年　　11　月　　17　　日
                                書記官
